臺北高等行政法院判決　　　　　　　　　　　　　九十二年度訴字第四六二七號
　　　　　　　　　　　　　　　.
　　原　　　告　甲○○
　　被　　　告　交通部公路總局
　　代　表　人　陳晉源（局長）
　　訴訟代理人　丁○○
　　　　　　　　戊○○
右當事人間因汽車運輸業管理規則事件，原告不服交通部中華民國九十二年六月二十
七日交訴字第○九二○○五○○五五號訴願決定，提起行政訴訟。本院判決如左：
　　主  文
訴願決定及原處分均撤銷。
訴訟費用由被告負擔。
　　事  實
一、事實概要：緣原告於九十二年二月四日駕駛所有Ｗ８ - ７２３７號自用小客貨
    車，於花蓮縣大禹嶺停車場，遭花蓮縣警察局交通隊當場攔查舉發「該車白牌非
    法營業共載客八大一小（每人收費新台幣四百元整）」，並填製花警交字第Ｐ0
    0000000號通知單暨違規營業事實證明單；原告於九十二年二月六日向被
    告所屬台中區監理所南投監理站（以下簡稱南投站）提出申訴，南投站函請原舉
    發單位查復，經花蓮縣警察局於九十二年二月二十七日以花警交字第０９２００
    ０５７７４０號函復違規事實明確，南投站遂以九十二年三月二十一日以中監投
    字第０９２０００２５７８號函檢附被告九十二年三月二十日（九二）字第０８
    ８００９號違反汽車運輸業管理事件處分書，處以原告新臺幣五萬元罰鍰並吊扣
    牌照二個月；原告不服，提起訴願，遭決定駁回，遂提起本件行政訴訟。
二、兩造聲明：
　　(一)原告聲明求為判決：1.訴願決定及原處分均撤銷。
                        2.訴訟費用由被告負擔。
　　(二)被告聲明求為判決：1.駁回原告之訴。
                        2.訴訟費用由原告負擔。
三、兩造之爭點：被告以原告非法營業，依汽車運輸業管理規則第一三八條第一項規
                定，處原告新臺幣五萬元罰鍰並吊扣牌照二個月，是否適法？
　　(一)原告主張之理由：
      1.訴願決定書駁回原告之訴願，其理由無非以有違規舉發通知單、及花蓮縣警
        局交通隊2.4.違規營業事實証明單影本及花蓮縣警局2.花警交字第０
        九二００五七七四０號函復南投監理站略以：「自小客貨車Ｗ 8 －七二三
        七號於九十二年二月四日十一時二十七分、在大禹嶺停車場前因未經申請核
        准營業載客（每人收取車資新台幣肆佰元正，如違規營業事實証明單）被舉
        發經查違規事實明確，請依規定裁處」等語，並以乘客沈君事後書陳述訴願
        人並未收費一節為事後迴護之詞，不能採信，遂以認定乘客與原告間方有
        營業收取車資之合意，遂維持原處分，而駁回原告之訴願，為其論據，第查
        訴願決定其採証認事用法有欠允當、殊難令人信服，茲分述其理由如左：
      　(1)違規事實証明單上乘客乙○○之簽押係舉發員警濫用權力，以不正方法取
          得－按非法營業載客者依公路法第七十七條第二項規定處罰，其罰責可謂
          甚重，是故攔檢舉發之員警或裁罰之人員，其採証認定事實應格外審慎、
          嚴謹，始不致枉人、遭民怨。諸如一般違規停車逕行舉發時必須有現場
          照片，又如對超速行駛執行攔截舉發時，應有雷達感應器顯示行車速度逾
          限紀錄，其舉發始能令人甘服；第查九十二年二月四日上午十一時廿分許
          ，交警在大禹嶺停車場攔下原告車子時，雖命車上人員全部下車，在未瞭
          解搭車經過詳情前，即直指原告非法營業載客，雖經乘客乙○○（即易遊
          網旅行社領隊）將其部份團員因脫隊誤時，致未乘原先所乘坐之車子回奇
          萊飯店，之後如何攔下原告車子情商准搭便車下山，完全無交付任何車資
          等詳情以告，而其他團員亦均明言絕無付車資情形，但均未獲員警採信，
          既不對全部乘客逐一訊問製作談話筆錄，以釐清原告有無要求給付車資，
          乘客有無交付車資，是每個人各別交付？或由領隊沈先生先付，作為判斷
          原告有無非法營業或單純搭便車之事實依據；竟濫用權力，要領隊沈先生
          在違規營業事實証明單上簽名捺印，始准放行下山，致使伊等受困三十多
          分鐘以上，沈先生迫於行程及團員不耐久候、百般無奈下，違逆良心，在
          該單上簽名捺印，此點可傳喚乙○○先生及當時團員到場作証，並與舉發
          之員警當庭對質（請命沈先生查出當時在場之團員姓名、住址以供鈞院查
          詢傳喚）。此種以不正方法取得沈先生簽押之違規事實証明單，根本不得
          作為原處分機關裁罰之依據，原處分機關南投監理站於九十二年二月十四
          日（九二）投監違Ｃ字第０一六二號既函花蓮縣警局交通隊查明是否製作
          司機、乘客談話筆錄暨違規營業事實証明單，並於說明二、檢送自用小客
          車違規營業（司機、乘客）談話筆錄暨違規營業事實証明單影本範例而對
          花蓮縣交通隊九十二年二月二十七日花警交字第０九二０００五七七四０
          號函僅於說明二以「自用小客貨Ｗ 8 － 7237 號車於九十二年二月四日
          十一時廿七分在大嶺停車場前因未經申請核准營業載客（每人收取車資新
          台幣肆佰元整，如違規事實証明單）被舉發，經查違規事實明確，請依規
          定裁處。函復並未依規定檢附（司機、乘客）之談話筆錄，竟然以該不正
          方法取得之違規營業事實証明單裁罰，應屬違法處分，受理訴願機關猶予
          維持而駁回原告之訴願，實難令人甘服。
　　　　(2)違規舉發通知單係員警單方面之載述，且係推測不實之指述，既未經原告
　　　　　之簽押確認，又無積極之証據足以証明其指述是事實，該通知單應無証據
　　　　　力可言。
　　　　(3)沈先生嗣後得知原告被以非法營業載客處罰鍰新台幣伍萬元並要吊扣牌照
　　　　　二個月後，對其迫於員警濫用權力威嚇下簽押於不實之違規營業事實証明
　　　　　單上造成原告受罰、殊感不安，而於九十二年四月四日來信詳述攔下原告
          車子，搭便車下山及員警不當執法之詳情，並澄清原告絕無收取任何費用
          ，嗣原告於訴願中並提出該信函，証明原告確係無辜，詎受理訴願機關明
          知違規營業事實証明單有爭議，竟不依訴願法規定通知訴願人到場陳述意
          見，以供酌參，甚或通知方到場辯論，率以沈君之書陳述，訴願人並未
          收費一節，應屬事後迴護之詞，尚難遽予採信，一語帶過，其對証據力之
          取捨，有欠公允。
　　　2.原告因行照當時便被扣，致使車輛無法定檢，於三月初曾親至南投監理站告
　　　　知此事，盼監理單位能開立証明、以免事後又被罰，不料監理站一位主管竟
　　　　告訴我先繳罰款，領了行照再驗車，否則照罰，不服再申訴，這就是所謂的
　　　　民主，便民嗎？日前更寄發罰款通知單，祈盼青天再現，瞭解人民疾苦、心
　　　　聲，更盼身為警政、公職人員，莫再為了績，知法犯法，造成民怨四起，
　　　　誠如古人所說：「寬一分，民賜不止一分」盼身負公職均能以促進人民福祉
　　　　，秉持公平、公正、公開，判斷事情始末，釐清事實，還給被害人及社會一
　　　　個公道。
　　　3.綜上所述，原處分顯有違不當損害原告之權益，而訴願決定仍予駁回原告之
　　　　訴願、實有採証認事用法之不當，為此依提起行政訴訟，狀請鈞院鑒核、准
　　　　即傳喚証人乙○○到場具結作証，與舉發之員警到場對質、釐清事實，賜准
　　　　判決如訴之聲明，以保權益，實感德便。
　　(二)被告主張之理由：
      1.按「公路汽車運輸業，分自用與營業兩種。」、「未依本法申請核准，而經
        營汽車或電車運輸業者，處新台幣五萬元以上十五萬元以下罰鍰，並勒令其
        停業，其非法營業之車輛牌照並得吊扣二個月至六個月，或吊銷之。」、「
        對汽車運輸業之限制，禁止事項及其違反之罰鍰、吊扣、吊銷車輛牌照或廢
        止汽車運輸業執照之條件等事項之規則，由交通部定之。」為公路法第三十
        四條前段、第七十七條第二項及第七十九條第五項定有明文。次按「本規則
        依公路法第七十九條規定訂定之。」、「未經申請核准而經營汽車運輸業者
        ，應依公路法第七十七條第二項規定舉發。」為汽車運輸業管理規則第一條
        及第一百三十八條第一項定有明文。再按「汽車依其使用目的，分為左列二
        類：一、自用：機關、學校、團體、公司、行號或個人自用而非經營客貨之
        車輛。二、營業：汽車運輸業以經營客貨運為目的之車輛。」為道路交通安
        全規則第四條明文規定。
      2.本案訴訟意旨略以：本案舉發在大禹嶺欄下原告車輛時，在未了解搭車經過
        詳情前，即指原告非法營業載客，雖經沈君說明係因部份團員脫隊致未搭乘
        原先所乘之車輛回飯店，並情商原告准其搭便車下山，完全無交付任何車資
        等詳情以告，卻未獲員警採證，既不對全部乘客逐一詢問製作談話筆錄：：
        ，員警要求乘客沈君在違規事實證明單上簽押係舉發員警濫用權力，以不正
        方法取得之違規營業事實證明單裁罰，應屬違法處分。
      3.卷查原告於九十二年二月四日駕駛所有Ｗ８-７２３７號自用小客貨車，於
        花蓮縣大禹嶺停車場，被花蓮縣警察局交通隊當場攔查舉發「該白牌車非法
        營業共載客八大一小（每人收費四百元）。」並掣填花警交字第Ｚ0000
        00000號通知單暨違規營業事實証明單，並據花蓮縣警察局九十二年二
        月二十七日花警交字第０９２０００５７７４０號函查復本局南投監理站「
        該車違規事實明確，請依規定裁處。」，其均有附卷可稽。惟原告所述係因
        乘客沈君告知因部份團員脫隊致未搭乘原先所乘之車輛回飯店，並情商原告
        准其搭便車下山，完全無交付任何車資等，與花蓮縣警察局填掣之違規營業
        事實証明單之記載顯有不符，因該違規營業事實証明單上亦清楚登載乘客簽
        名、身分証號、住址、職務（易遊網旅行社領隊）及收費之金額情形，顯非
        執勤警員能當場憑空撰造。另該車搭載乘客人數多達九人之多，倘員警逐一
        詢問，不僅滋生乘客的困擾，亦恐造成當地交通的阻塞。是以，非法營業係
        以是否搭載乘客及當事人間就車資有無合意為據。原告既已與乘客沈君間雙
        方由營業收取車資之合意，原告未經核准以自用車（白牌車）經營汽車運輸
        業之違規事實應屬明確，本局依法裁處，洵無違誤。
      4.綜上，原告所述應為無理由，請依法駁回，以維法紀。
　　理  由
一、按「公路汽車運輸業，分自用與營業兩種。」、「未依本法申請核准，而經營汽
    車或電車運輸業者，處新台幣五萬元以上十五萬元以下罰鍰，並勒令其停業，其
    非法營業之車輛牌照並得吊扣二個月至六個月，或吊銷之。」、「對汽車運輸業
    之限制，禁止事項及其違反之罰鍰、吊扣、吊銷車輛牌照或廢止汽車運輸業執照
    之條件等事項之規則，由交通部定之。」為公路法第三十四條前段、第七十七條
    第二項及第七十九條第五項定有明文。次按「本規則依公路法第七十九條規定訂
    定之。」、「未經申請核准而經營汽車運輸業者，應依公路法第七十七條第二項
    規定舉發。」為汽車運輸業管理規則第一條及第一百三十八條第一項定有明文。
    再按「汽車依其使用目的，分為左列二類：一、自用：機關、學校、團體、公司
    、行號或個人自用而非經營客貨之車輛。二、營業：汽車運輸業以經營客貨運為
    目的之車輛。」為道路交通安全規則第四條所明定。
二、本件原告於九十二年二月四日駕駛所有 Ｗ８ - ７２３７號自用小客貨車，於花
    蓮縣大禹嶺停車場，遭花蓮縣警察局交通隊當場攔查舉發「該車白牌非法營業共
    載客八大一小（每人收費新台幣四百元整）」，並填製花警交字第Ｐ00000
    000號通知單暨違規營業事實證明單；原告於九十二年二月六日向被告所屬南
    投站提出申訴，南投站函請原舉發單位查復，經花蓮縣警察局於九十二年二月二
    十七日以花警交字第０９２０００５７７４０號函復違規事實明確，南投站遂以
    九十二年三月二十一日以中監投字第０９２０００２５７８號函檢附被告九十二
    年三月二十日（九二）字第０８８００９號違反汽車運輸業管理事件處分書，處
    以原告新臺幣五萬元罰鍰並吊扣牌照二個月；原告不服，提起訴願，遭決定駁回
    各情，有九十二年二月四日花警交字第Ｐ00000000號舉發通知單、違規
    營業事實證明單、花蓮縣警察局九十二年二月二十七日花警交字第０９２０００
    ５７７４０號函、被告九十二年三月二十日（九二）字第０８８００９號違反汽
    車運輸業管理事件處分書，訴願決定書等附卷可稽，堪認屬實。
三、原告循序起訴意旨略以：交通警察在大禹嶺停車場攔下原告車子時，雖經車上乘
    客即易遊網旅行社領隊乙○○將其部份團員因脫隊誤時，致未乘原先所乘坐之車
    子回奇萊飯店，之後如何攔下原告車子情商准搭便車下山，完全無交付任何車資
    等詳情以告，而其他團員亦均明言絕無付車資情形，但均未獲員警採信，既未對
    全部乘客逐一訊問製作談話筆錄，以釐清原告有無要求給付車資，乘客有無交付
    車資等事實；竟要領隊沈先生在違規營業事實證明單上簽名捺印，始准放行下山
    ，致使伊等受困三十多分鐘以上，沈先生迫於行程及團員不耐久候、百般無奈下
    ，違逆良心，在該單上簽名捺印，該違規舉發通知單係員警單方面之載述，且係
    推測不實之指述，不得以之據為處分依據，原處分及訴願決定，顯有違法不當，
    請予撤銷等語。
四、按「當事人主張事實，須負舉證責任，倘其所提出之證據，不足為主張事實之證
    明，自不能認其主張之事實為真實。又行政官署對於人民有所處罰，必須確實證
    明其違法之事實。倘不能確實證明違法事實之存在，其處罰即不能認為合法。」
    有改制前行政法院三十九年判字第二號判例意旨可資參照。卷查原告於九十二年
    二月四日駕駛所有Ｗ８ - ７２３７號自用小客貨車，於花蓮縣大禹嶺停車場，
    遭花蓮縣警察局交通隊當場攔查舉發「該車白牌非法營業共載客八大一小（每人
    收費新台幣四百元整）」，並填製花警交字第Ｐ00000000號通知單暨違
    規營業事實證明單；被告以該違規營業事實證明單上已經乘客乙○○簽名並登載
    其身分証號、住址、職務（易遊網旅行社領隊）及收費之金額情形，顯非執勤警
    員能當場憑空撰造等情，認原告有非法營業載客之違規事實，乃據以處分，固非
    無據；惟查證人乙○○經到庭結證稱伊於九十二年二月帶團至合歡山旅遊，當日
    早上到大禹嶺，天氣很冷，因其他部分團員已經先下山，天氣有下雪，伊及部份
    團員還未下山，遇到原告自南投上來，故伊即在路上攔截，請原告載渠等下山，
    至大禹嶺路口即有警察攔檢，警察將原告帶至商店詢問，而警察是在伊下車後直
    接問伊有無收取費用，伊回答原告並無收取費用，警察做完筆錄（實際為違規營
    業事實證明單），叫伊簽名，伊一直不肯簽，耗了一個多小時，但因有團員在車
    上等，天氣又很冷，不得已才簽名的，簽完名後才准其離開，該證明單與事實不
    符，伊會簽名，是因為要趕快帶團員離開，所以才簽名的，因若遲延伊要負賠償
    責任，如果有收取費用的話，不可能花了一個多小時處理本案，應該早就離開了
    等情（見本院九十三年十月十二日準備程序筆錄）；而原告於當日被攔查舉發，
    接受警員調查時，曾當場破口大罵，並指著乙○○稱「我好心載你們下山，你們
    為了天氣冷要趕快離開，即在證明單上簽名，卻要我在罰單上簽名，這樣我會被
    處罰好多錢的」等語，且拒簽告發單之情，亦據當日負責攔查舉發之員警陳維彬
    及丙○○所是認（見本院九十三年九月七日準備程序筆錄）；參以本件違規營業
    事實證明單，係執勤員警自行填載，並非以一問一答之筆錄方式製作，且乙○○
    固於該證明單「空白處」簽名捺印，惟究係對於前載原告違規事實之簽認抑本於
    接受調查或其他意思而簽名，亦屬未明；該證明單上雖記載「據車上乘客乙○○
    稱每人收新台幣四百元」等語；惟已為乙○○於九十二年四月四日致函否認，並
    到庭為如上證述之情，均核與原告當場拒絕簽名及當面指著乘客乙○○稱「‥‥
    我好心載你們下山，你們為了天氣冷要趕快離開，即在證明單上簽名‥‥」等情
    相符；本件又未進一步對於其他乘客查證或製作筆錄，事證容有未明。依上說明
    ，原處分機關既應就原告違規事實，負舉證之責，倘事證有疑，不能確實證明違
    法事實之存在，其處罰即不能認為合法；原處分遽予處罰，訴願決定遽予維持，
    均不無速斷。原告起訴執以指摘，為有理由，爰將原處分及訴願決定均予撤銷，
    以資適法。
據上論結，本件原告之訴為有理由，爰依行政訴訟法第九十八條第三項前段，判決如
主文。
中　　　華　　　民　　　國　　九十三　　年　　 十二 　　月　　　二　　　日
                                  臺北高等行政法院  第六庭
                                            審判長  法  官　林樹埔
      　　　　　　　　　　　　　　　　　　　　      法　官　曹瑞卿
      　　　　　　　　　　　　　　　　　　　　      法　官　許瑞助
右為正本係照原本作成。
如不服本判決，應於送達後二十日內，向本院提出上訴狀並表明上訴理由，如於本判
決宣示後送達前提起上訴者，應於判決送達後二十日內補提上訴理由書（須按他造人
數附繕本）。
中　　　華　　　民　　　國　　九十三　　年　　 十二 　　月　　　二　　　日
                                                    書記官  吳芳靜
